【裁判字號】    99,訴,115
【裁判日期】    990414
【裁判案由】    債務人異議之訴
【裁判全文】
臺灣高雄地方法院民事判決               99年度訴字第115號
原      告  甲○○○
訴訟代理人  陳俊偉律師
被      告  乙○○
上列當事人間債務人異議之訴事件，本院於民國99年3 月26日言
詞辯論終結，判決如下：
    主  文
確認被告所執本院九十年度票字第四一五六號民事裁定對原告之
債權不存在。
訴訟費用由被告負擔。
    事實及理由
壹、程序方面：
一、按「確認法律關係之訴，非原告有即受確認判決之法律上利
    益者，不得提起」，民事訴訟法第247 條第1 項前段定有明
    文。而所謂即受確認判決之法律上利益，係指法律關係之存
    否不明確，原告主觀上認其在法律上之地位有不安之狀態存
    在，且此種不安之狀態，能以確認判決將之除去者而言（最
    高法院52年度臺上字第1240號判例意旨參照）。經查，原告
    主張兩造間就臺灣高雄地方法院90年度票字第4156號民事裁
    定之債權不存在，為被告所否認，原告主觀上認其在法律上
    之地位有不安之狀態存在，且此種不安之狀態，能以確認判
    決將之除去，揆諸前揭規定及說明，原告提起本件訴訟，應
    有確認利益，合先敘明。
二、被告經合法通知，未於言詞辯論期日到場，核無民事訴訟法
    第386 條各款所列情形，爰依原告之聲請，由其一造辯論而
    為判決。
貳、實體方面：
一、原告主張：被告前於民國90年間持原告所簽發如附表所示本
    票4 紙（下合稱系爭本票），向本院聲請裁定准予強制執行
    ，經本院以90年度票字第4156號裁定准予執行確定在案（下
    稱系爭本票裁定），惟被告遲至98年6 月15日始執系爭本票
    裁定聲請強制執行，經本院以98年度司執字第57971 號強制
    執行事件受理在案，依票據法第22條第1 項規定，系爭本票
    債權已罹於時效，原告自得拒絕給付。為此，爰依票據法第
    22條第1 項規定，提起本訴等語。並聲明：確認被告持有本
    院90年度票字第4156號本票裁定之債權，對原告之票據權利
    不存在。
二、被告經合法通知，雖未於言詞辯論期日到場，惟據其於之前
    準備程序期日則以：伊不爭執系爭本票債權確已罹於時效，
    惟原告確持系爭本票向伊借款，伊自仍得請求原告給付等語
    ，資為抗辯。並聲明駁回原告之訴。
三、兩造不爭執之事實：
（一）被告於90年間持系爭本票，向本院聲請裁定准予強制執行
      ，經本院核發系爭本票裁定准予執行並確定在案。
（二）被告於98年6 月15日執系爭本票裁定，聲請本院對原告財
      產為強制執行。
（三）系爭本票裁定所載新臺幣（下同）200 萬元票款時效確已
      消滅。
四、兩造爭執之事實：
    原告主張系爭本票票款請求權已罹於時效，主張票據債權不
    存在，是否有理由？
五、得心證理由：
（一）按票據上之權利對匯票承兌人及本票發票人，自到期日起
      算；見票即付之本票，自發票日起算；3 年間不行使，因
      時效而消滅，票據法第22條第1 項定有明文。又消滅時效
      ，因請求而中斷，民法第129 第1 項第1 款亦有明定。此
      之「請求」，係指債權人於訴訟外，向債務人表示行使債
      權之意思。請求無需何種方式。本票執票人聲請裁定本票
      強制執行之行為，雖非起訴，而屬非訟事件，惟係經由法
      院向本票債務人表示行使本票債權之意思，自屬民法第12
      9 條第1 項第1 款之「請求」而發生中斷時效之效果（最
      高法院93年度台上字第2329號判決意旨參照）。次按，時
      效因請求而中斷，若於請求後6 個月內不起訴，視為不中
      斷，為民法第130 條所明定。此之所謂「起訴」，對於已
      取得執行名義之債務，係指依同法第129 條第2 項第5 款
      規定與起訴有同一效力之開始強制執行或聲請強制執行而
      言。換言之，即對於已取得執行名義之債務，若於請求後
      6 個月內不開始強制執行，或不聲請強制執行，其時效視
      為不中斷（最高法院67年台上字第43 4號判例意旨參照）
      。再按，經確定判決或其他與確定判決有同一效力之執行
      名義所確定之請求權，其原有消滅時效期間不滿5 年者，
      因中斷而重行起算之時效期間為5 年，民法第137 條第3
      項固定有明文。惟所謂「與確定判決有同一效力之執行名
      義」係指實體上爭執業已確定者而言，按法律所以規定短
      期消滅時效，係以舉證困難為主要目的，如請求權經法院
      判決確定，或和解、調解成立者，其實體權利義務關係業
      已確定，不再發生舉證問題，為保護債權人之合法利益，
      以免此種債權人明知債務人無清償能力，仍須不斷請求強
      制執行或為其他中斷時效之行為，並為求其與強制執行法
      第4 條第3 項規定相呼應，所以有民法第137 條第3 項延
      長時效期間為5 年之規定；而本票執票人依票據法第123
      條規定，聲請法院裁定許可對發票人強制執行，係屬非訟
      事件，此項裁定並無確定實體上法律關係存否之實質確定
      力，自非與確定判決有同一效力之執行名義，執票人之請
      求權消滅時效期間，並不能因取得法院許可強制執行之裁
      定而延長為5 年（最高法院83年度台上字第2675號判決意
      旨參照），是被告雖已取得系爭本票裁定，其所表彰之系
      爭本票請求權時效仍為3 年。
（二）查系爭本票未載到期日，發票日均為89年5 月26日，被告
      於90年間持系爭本票向本院聲請許可強制執行，經本院准
      許核發系爭本票裁定，係經由法院向系爭本票債務人即原
      告表示行使本票債權之意思，自屬民法第129 條第1 項第
      1 款之「請求」而發生中斷時效之效果，惟被告取得系爭
      本票裁定之執行名義後，依前揭法律規定及說明意旨，仍
      須於6 個月內開始強制執行或聲請強制執行，始能保持中
      斷時效之效力。否則，若未於請求後6 個月內開始強制執
      行或聲請強制執行或有其他中斷時效之事由，其因請求而
      中斷之時效視為不中斷，時效期間應回復自本票到期日起
      算（臺灣高等法院暨所屬法院90年度法律座談會亦採此見
      解）。本件被告取得系爭本票裁定後，未於6 個月內聲請
      對原告為強制執行，依民法第130 條規定，時效視為不中
      斷，自應回復自系爭本票發票日起算3 年時效期間，則被
      告遲至98年6 月15日始具狀聲請以系爭本票裁定對原告財
      產為強制執行，顯已逾3 年之時效期間，系爭本票票款請
      求權業已罹於時效，至堪認定。
（三）又按時效完成後，債務人得拒絕給付，民法第144 條定有
      明文。而所謂消滅債權人請求之事由，係指足以使執行名
      義之請求權及執行力消滅之原因事實，如清償、提存、抵
      銷、免除、混同、消滅時效、和解債權之讓與、債務之承
      擔、解除條件之成就等，最高法院69年臺上字第654 號判
      例要旨參照。本件系爭本票之消滅時效既業已屆滿，已如
      前述。從而，原告訴請確認系爭本票裁定認定之債權不存
      在，洵屬有據，應予准許。
六、綜上，原告主張系爭本票債權已罹於時效，其得拒絕給付為
    可採。從而，原告本於時效完成後而拒絕給付，其請求確認
    系爭本票裁定之債權不存在即有理由，應予准許。
七、本件事證已臻明確，兩造其餘之攻擊防禦方法及所提之證據
    ，經審酌後認均無礙判決之結果，爰不予一一論述。
八、結論：原告之訴為有理由，依民事訴訟法第385 條第1 項前
    段、第78條判決如主文。
中    華    民    國    99    年    4     月    14    日
                    民事鳳山分庭  法  官  林意芳
以上正本係照原本作成。
如不服本判決，應於送達後20日內，向本院提出上訴狀並表明上
訴理由，如於本判決宣示後送達前提起上訴者，應於判決送達後
10日內補提上訴理由書（須附繕本）。
中    華    民    國    99    年    4     月    14    日
                                  書記官  劉國偉
附表：
┌──┬──────┬──────┬──────┐
│編號│發票日      │票面金額    │  票據號碼  │
├──┼──────┼──────┼──────┤
│ 1  │89年5月26日 │500,000元   │  502061    │
├──┼──────┼──────┼──────┤
│ 2  │89年5月26日 │500,000元   │  502062    │
├──┼──────┼──────┼──────┤
│ 3  │89年5月26日 │500,000元   │  502063    │
├──┼──────┼──────┼──────┤
│ 4  │89年5月26日 │500,000元   │  502064    │
└──┴──────┴──────┴──────┘

司法院資訊處製作；財團法人民間司法改革基金會備份。
